臺灣高雄地方法院民事判決
110年度訴字第266號
原      告  陳麗如    住○○市○○區○○街00巷00號12樓
訴訟代理人  吳禹汭  
            劉家榮律師
            蔡詠晴律師
            邱敬瀚律師
被      告  青泉山莊管理委員會

法定代理人  張簡睿霖
上列當事人間請求確認分管契約存在等事件，本院於111年9月15
日言詞辯論終結，判決如下：
　　主      文
一、確認原告與門牌號碼高雄市○○區○○街○○巷○○○號十二樓所有
    人葉冬穗就坐落高雄市○○區○○段○○段○○○地號土地上如附圖
    所示編號(A)部分面積九十四點一三平方公尺之露臺有民國
    九十二年五月八日成立之約定專用法律關係存在。
二、被告不得有妨害原告與葉冬穗就第一項露臺行使使用收益權
    之行為。
三、確認被告於民國一０九年六月二十日召開之青泉山莊大廈一０
    九年度區分所有權人會議所為如附表所示之決議無效。　
四、訴訟費用由被告負擔。　　　
　　事實及理由
壹、程序事項：
一、被告經合法通知，未於最後言詞辯論期日到場，核無民事訴
    訟法第386條所列各款情形，依原告之聲請，由其一造辯論
    而為判決。　　
二、本件被告之法定代理人原為王順龍，嗣變更為游錦鈴，後再
    由張簡睿霖接任之，而張簡睿霖已具狀聲明承受訴訟（見本
    院卷一第233頁、第269頁），核無不合，應予准許。
三、按訴狀送達後，原告不得將原訴變更或追加他訴，但請求之
    基礎事實同一者，不在此限，民事訴訟法第255條第1項第2
    款定有明文。經查：
　㈠原告起訴原請求：「一、確認原告就坐落於門牌號碼高雄市○
    ○區○○街00巷00號12樓（下稱36號房屋）建物上之露臺有如
    本院109年度審訴字第1389號卷【下稱審訴卷】第31頁附圖
    所示A部分範圍為原告所分管使用之分管契約存在。二、確
    認民國109年6月20日青泉山莊大廈（下稱系爭大廈）109年
    度區分所有權人大會（下稱系爭會議）所為如附表所示之決
    議（下稱系爭決議）無效。」（見審訴卷第10頁）。
　㈡嗣變更聲明為：「⒈確認原告與訴訟參加人葉冬穗（實為受告
    知人，下逕稱葉冬穗，詳後述）就坐落高雄市○○區○○段○○段
    000地號土地上如附圖所示編號(A)部分面積94.13平方公尺
    之露臺（下稱系爭標的），有92年5月8日成立之約定專用法
    律關係存在。⒉被告不得有妨害原告與葉冬穗使用收益系爭
    標的之行為。⒊確認系爭決議無效。」（見本院卷二第327頁
    ）。
　㈢經核原告變更前後，均是以「系爭標的業已約定供原告及同
    樓層門牌號碼高雄市○○區○○街00巷00號12樓（下稱32號房屋
    ）之所有人葉冬穗專用，系爭決議違法終止前述約定專用關
    係，當屬無效」等主張為據，基礎事實堪認同一，其所為變
    更自應准許。
四、又按民事訴訟法第67條規定係指受告知訴訟人不為參加訴訟
    或參加逾時者，於日後之新訴訟中，對於告知人不得主張本
    訴訟之裁判不當而言，非謂該受告知人已成為參加人（最高
    法院97年度台上字第1201號判決參照），本院雖經原告聲請
    向葉冬穗告知訴訟，有起訴狀、告知訴訟函及送達證書在卷
    可查（見審訴卷第21頁、本院卷一第67頁至第69頁），然葉
    冬穗迄至言詞辯論終結並未具狀聲請參加訴訟，難認葉冬穗
    為本件之參加人，則其於訴訟法上之地位應僅為受告知人，
    先予敘明。　　
貳、實體事項：
一、原告主張：
　㈠系爭大廈之建商即訴外人寶象建設股份有限公司（原名：允
    通建設開發股份有限公司，下稱寶象公司）已以買賣契約書
    與全體承購戶約定「因退縮建築而造成之露臺、平臺為該樓
    層住戶所有專用」（下稱系爭約定），系爭標的既屬因建築
    退縮而造成之露臺，原告與葉冬穗又為系爭大廈B棟12樓36
    、32號房屋之所有人，就系爭標的自具約定專用權。
　㈡惟系爭決議未經原告同意，逕以多數決通過取消系爭約定，
    並授權被告研議「系爭標的之使用方式及時間」之規範，已
    違反民法第148條、修正前民法第820條第1項、公寓大廈管
    理條例（下稱大廈條例）第33條第3款之規定，故依民法第5
    6條第2項規定，求為確認系爭決議無效之判決，並聲明：如
    變更後之聲明。
二、被告則以：系爭標的上設有通風管線、水錶且為逃生避難空
    間，依大廈條例第7條本不得作為約定專用之標的；況系爭
    標的並未與32號、36號房屋之專有部分相連結，任何住戶均
    可自由進出，顯見系爭標的實為B棟11樓之屋頂，而非系爭
    約定所述「因退縮建築」而造成之露臺，原告及葉冬穗亦無
    從依系爭約定取得約定專用權，系爭決議取消系爭約定，僅
    屬不諳法律所生之錯誤等語置辯。並聲明：原告之訴駁回。
三、兩造不爭執事項（見本院卷一第190頁至第191頁）：
　㈠系爭標的上具有通風管線、自來水錶，通往系爭標的之出入
    門扇上置有有「緊急出口」之逃生指示燈。
　㈡系爭標的可供逃生避難使用（原告爭執此處非法定避難空間
    ）。　
四、得心證之理由：
㈠原告提起本件訴訟有無確認利益？
　按確認法律關係之訴，非原告有即受確認判決之法律上利益者
  ，不得提起之，民事訴訟法第247條第1項定有明文。又所謂即
  受確認判決之法律上利益，係指法律關係之存否不明確，原告
  主觀上認其在法律上之地位有不安之狀態存在，且此種不安之
  狀態，能以確認判決將之除去者而言，若縱經法院判決確認，
  亦不能除去其不安之狀態者，即難認有受確認判決之法律上利
  益（最高法院52年度台上字第1237號判決意旨參照）。原告主
  張其與葉冬穗就系爭標的具約定專用權且系爭決議應屬無效等
  節，均為被告所否認，致系爭標的之權利歸屬狀態、原告及其
  餘住戶應否受系爭決議拘束等法律上地位，均處於不安之狀態
  ，惟得以確認判決除去之，是原告提起本件訴訟，自有確認利
  益。
㈡系爭標的得否為約定專用部分？
　⒈按公寓大廈共用部分，除大廈條例第7條第1款至第5款所列者
    外，得經約定供特定區分所有權人使用，為約定專用部分，
    此觀該條例第3條第4、5款、第7條、第16條第2項、第58條
    之規定甚明；惟約定專用部分，依同條例第9條規定，除另
    有約定外，應依其設置目的及通常使用方法為之；而另有約
    定之事項，不得違反該條例、區域計畫法、都市計畫法及建
    築法令之規定，若有違反，依同條第4項規定，僅生管理負
    責人或管理委員會應予制止，並得按其性質請求主管機關或
    訴請法院為必要之處置，如有損害並得請求損害賠償之問題
    ，非屬效力之規定。
　⒉次按公寓大廈基礎、主要樑柱、承重牆壁、樓地板及屋頂之
    構造，不得為約定專用部分，大廈條例第7條第3款定有明文
    。又直上方無任何頂遮蓋物之平臺稱為「露臺」，為建築技
    術規則建築設計施工編第1條第20款所明定（見本院卷一第1
    45頁、第147頁），系爭標的位於系爭大廈12層，屬因道路
    高度限制檢討產生退縮而造成之露臺，有系爭大廈12層平面
    圖、系爭大廈平面圖之繪製者即李炳興建築師事務所簡便行
    文表函覆結果、寶象公司陳報狀在卷可參（見本院卷一第40
    9頁、本院卷二第11頁、第65頁），再觀系爭大廈之平面圖
    ，實有與12層空間規劃設計不同之屋頂一層、二層（見本院
    卷一第411頁），可認系爭標的應不該當大廈條例第7條第3
    款所稱不得作為約定專用之「屋頂構造物」。
　⒊復按其他有固定使用方法，並屬區分所有權人生活利用上不
    可或缺之共用部分，不得為約定專用部分，大廈條例第7條
    第5款亦有規範。是依現場勘驗照片，可見系爭標的之出入
    口具「緊急逃生出入口」標誌，且設置有兩組通風管線、藏
    設有水錶之鐵箱（見本院卷一第385頁至第386頁、第389頁
    至第第391頁），然該標的其餘部分均屬空地，無其他大廈
    公設，復查葉冬穗亦證稱系爭標的10多年來，都作為曬衣及
    住戶運動空間使用等語（見本院卷一第441頁），縱此處具
    有供住戶作為緊急避難空間使用之設置目的，然此僅是於實
    際使用之方式上，不得任意限縮住戶之緊急避難權而已，仍
    難認系爭標的已屬有固定使用方法，且為區分所有權人生活
    利用上不可或缺之共用部分者。此外，被告復未能舉證說明
    系爭標的該當大廈條例第7條之何款情事，自難認系爭標的
    屬法令限制不得約定專用之標的。
㈢原告及葉冬穗就系爭標的是否已取得約定專用權？　
　⒈按公寓大廈之買賣，建商與各承購戶分別約定，該公寓大廈
    之共有部分或其基地之空地由特定共有人使用者，除別有規
    定外，應認共有人間已合意成立分管契約（最高法院96年度
    台上字第2025號判決意旨參照）。
　⒉經查，系爭標的屬因系爭大廈12樓退縮而造成之露臺，已有
    李炳興建築師事務所簡便行文表函覆在卷（見本院卷二第11
    頁），再依系爭大廈之建商寶象公司之回覆（見本院卷二第
    65頁至第67頁），可知系爭大廈曾分階段採取「預售屋」及
    「成屋」之銷售模式，而寶象公司亦說明系爭大廈預售屋買
    賣契約書第10條第2項、成屋買賣契約書第9條第B項記載之
    「因退縮建築而造成之平臺、露臺為該樓層住戶所有專用」
    （即系爭約定，契約內容見本院卷一第542頁、第568頁），
    是指系爭大廈第12、13樓之露臺。寶象公司另稱前開買賣契
    約所附之「附件五、青泉山莊大樓管理規約」亦為買賣契約
    之一部分（規約內容見本院卷一第553頁至第559頁、第579
    頁至第584頁），細觀此管理規約第一條第條記載有「本人
    及本戶建物承租人或借用人及以後不論以何種方式取得本戶
    建物權利之承受人均應遵守其他退縮建築而造成之平臺為各
    該樓層住戶所有專用」等詞（見本院卷一第551頁至第554頁
    、第579頁至第580頁），顯見寶象公司已透過買賣契約與各
    購買系爭大廈之承購戶約定「系爭標的雖屬共有部分，但屬
    此樓層之32號、36號房屋區分所有權人所有專用」。
　⒊而觀系爭大廈之專有部分至遲於92年5月8日就已全數自寶象
    公司移轉登記給他人，有系爭大廈建物門牌清單及異動索引
    在卷可查（見本院卷二第73頁至第319頁），併查系爭大廈
    規約第2條第1項第3款前段稱約定專用部分屬「公寓大廈共
    用部分經約定供特定區分所有權人使用者」（見審訴卷第14
    5頁），堪認系爭大廈之區分所有權人至遲於92年5月8日就
    已合意成立前述分管契約，且同意由36、32號房屋所有人取
    得系爭標的之專有使用權。縱被告漏未依規約第2條第1項第
    3款後段，將前開使用者名冊造冊保管，然此應不影響原告
    及葉冬穗已依系爭約定取得之權利，附此敘明。
　⒋被告雖辯稱買賣契約書所指「因退縮建築而造成之平臺、露
    臺為該樓層住戶所有專用」應限於該平臺、露臺與該樓層專
    有部分相連且非由該樓層住戶之專有部分即無從進出者而言
    （見本院卷一第23頁），然該契約文字僅泛稱「因退縮建築
    而造成之平臺、露臺」，而未以文字明確作有具約定專用之
    露臺，應「與該樓層專有部分直接相連」且需「由該樓層專
    有部分始得進出」之限制，難認被告此部分之抗辯為可採。
㈣系爭決議是否已有效終止系爭約定？
　又按共有物分管契約係共有人就共有物管理方法所成立之協議
  ，依民法第820條第1項規定，應由共有人全體共同協議訂定之
  。其未定有分管期限者，因終止分管契約係關係共有物管理方
  法之變更，自須經共有人全體同意，始得為之（最高法院97年
  度台上字第1350號判決意旨參照），是觀系爭約定是由全體共
  有人同意所形成，且未定有存續期間，欲終止此約定，亦應經
  共有人全體同意，始得為之。系爭決議雖欲終止系爭約定，惟
  依系爭會議之紀錄，可見該次會議應出席人數為66人，然僅有
  49人出席（見審訴卷第61頁），可知系爭決議未經全體共有人
  同意，自不生終止效力，原告與葉冬穗就系爭標的之約定專用
  權亦不因系爭決議而終止。
㈤原告請求被告不得有妨害原告及葉冬穗使用收益系爭標的之行
  為，有無理由？
　按有妨害其所有權之虞者，得請求防止之。民法第767條第1項
  定有明文。依據前開說明，系爭標的既經約定供原告與葉冬穗
  使用，渠等自得依其設置目的及通常使用方法對系爭標的為使
  用收益，然被告一再否認原告及葉冬穗就系爭標的具有約定專
  用權，甚而於被告所提出系爭大廈108年3月27日之社區規約，
  亦僅就系爭大廈13樓之露臺明確列為約定專用部分，而漏未標
  明系爭標的即系爭大廈12樓露臺之權利歸屬狀態（見本院卷一
  第235頁、第237頁），客觀上確有可能妨害原告及葉冬穗就系
  爭標的使用收益之虞，是原告請求被告不得有妨害原告及葉冬
  穗就系爭標的之行為，亦屬有據。
㈥系爭決議效力為何？
　⒈按本條例未規定者，適用其他法令之規定，大廈條例第1條第
    2項定有明文。另總會決議之內容違反法令或章程者，無效
    ，民法第56條第2項定有明文，而特定公寓大廈之全體區分
    所有權人，與民法社團均屬人的結合，有其相似性，在民主
    精神與法人自治之基礎下，對於公寓大廈區分所有權人會議
    所為決議是否無效之爭執，自應類推適用民法第56條第2項
    規定。　
　⒉次按行使權利，履行義務，應依誠實及信用方法。民法第148
    條第2項定有明文。是區分所有權人間透過建商與各承購戶
    約定而就共用部分成立之分管契約，既係經全體區分所有權
    人達成協議，除因共有物分割或所定期限屆滿而終止外，未
    定有期限者，自須經全體共有人全體同意始得終止分管契約
    ，不得任以多數決方式變更管理內容或終止該分管契約，而
    侵害區分所有權人基於分管協議就共用部分享有之既得權利
    ，如區分所有權人以多數決方式任意變更分管協議，此權利
    行使應認已違誠信原則，當為法所不許。從而，系爭決議顯
    非系爭大廈全體區分所有權人同意所為之決議，而系爭決議
    以多數決優勢侵害少數人基於系爭約定享有之既有利益，可
    認違反誠信原則而屬權利濫用，是原告主張系爭決議應屬無
    效，核屬有據。
五、綜上所述，原告請求確認其與葉冬穗就系爭標的有92年5月8
    日成立之約定專用法律關係存在、被告不得有妨害原告與葉
    冬穗使用收益系爭標的之行為、並請求確認系爭決議無效等
    主張，均為有理由，應予准許。
六、本件事證已臻明確，兩造其餘攻擊防禦方法及所提證據，經
    核與判決結果不生影響，不逐一論述，併此敘明。
七、訴訟費用負擔之依據：民事訴訟法第78條。
中　　華　　民　　國　　111 　年　　9 　　月　　30　　日
　　　　　　　　　民事第九庭  法　官　葉晨暘
以上正本係照原本作成。　　　　　　　　　
如對本判決上訴，須於判決送達後20日內向本院提出上訴狀。如
委任律師提起上訴者，應一併繳納上訴審裁判費。
中　　華　　民　　國　　111 　年　　9 　　月　　30　　日
                              書記官  吳良美
【附表】

編號 議案 決議內容  1 議案一：大樓A、B棟12 樓平臺後續管理、維護、修繕研議案。 同意取消買賣契約書第10條第2項「因退縮建築而造成之平臺、露臺為該樓層住戶所專有」之條文  2 議案二：大樓12樓露臺之使用方式及時間訂定。 同意授權交由新任委員會研議12樓露臺之使用方式及時間訂定規範。